最  高  行  政  法  院  判  決
110年度年上字第16號
上  訴  人  楊玉峯等123人（詳附表）
共      同
訴訟代理人  李漢中  律師
            何姿穎  律師
            陳漢笙  律師
被 上訴 人  國防部空軍司令部
代  表  人  劉任遠              
被 上訴 人  國軍退除役官兵輔導委員會
代  表  人  馮世寬              
被 上訴 人  公務人員退休撫卹基金管理委員會
代  表  人  周志宏              
                          送達代收人  吳品菱
上列當事人間陸海空軍軍官士官服役條例事件，上訴人對於中華
民國109年12月30日臺北高等行政法院108年度年訴字第549號判
決，提起上訴，本院判決如下：
　　主  文
原判決駁回關於上訴人許宏堅、許展堂、秦志健、韓智軍、田宗
淵、汪昀道、萬濟人、黃羽瑈、張定德之國防部空軍司令部民國
107年7月26日國空人勤字第1070008148號函，及上訴人白忠田、
邴國英之國防部空軍司令部107年7月26日國空人勤字第10700081
49號函部分，均廢棄。
原判決關於上訴人賈霈霖之國防部空軍司令部民國107年7月26日
國空人勤字第1070008148號函部分廢棄，發回臺北高等行政法院
。
其餘上訴駁回。
賈霈霖以外之上訴審訴訟費用由其餘上訴人負擔。
　　理  由
一、爭訟概要：
㈠、上訴人等123人（不含原判決附表一編號50之王勝雄，該部分
    上訴另結）原係軍職人員，於民國107年6月30日前分別經被
    上訴人國防部空軍司令部（下稱空軍司令部）依107年6月21
    日修正前之陸海空軍軍官士官服役條例（下稱舊法）核定退
    伍生效，並支領退除給與。嗣被上訴人空軍司令部依107年6
    月21日制定公布、107年7月1日施行之陸海空軍軍官士官服
    役條例（下稱新法）第26條、第46條等規定，分別以107年6
    月25日函（詳如原判決附表二「原處分書日期文號」欄所示
    ，下合稱原處分一），分年調整上訴人自107年7月至117年6
    月及117年7月起之退除給與。
㈡、其後，被上訴人空軍司令部針對原判決附表二編號2、9、編
    號11至16、編號20、23、25、28、30、33、35、編號40至42
    、編號45、47、49、51、53、56、58、61、64、編號66至67
    、編號69至70、編號72、74、76、82、84、86、89、94、96
    、99、編號102至105、107、113、編號116至117、編號120
    至122、124所示之上訴人許宏堅等53人（下稱上訴人許宏堅
    等53人），另以107年7月26日函（詳如原判決附表二「原處
    分書日期文號」欄所示），重新計算其等退除給與（因僅編
    號70、72、74、76、89、94、96、99、102、105、107、116
    、117、120、122、124等16人起訴請求撤銷107年7月26日函
    ，是只就經起訴部分合稱原處分二，且就此經起訴部分之原
    處分二，與原處分一合稱原處分）。
㈢、上訴人不服原處分，循序提起行政訴訟，求為判決：⒈訴願決
    定及原處分均撤銷。⒉被上訴人空軍司令部應依舊法所審定
    之項目及金額，作成給付上訴人退除給與之處分。⒊被上訴
    人國軍退除役官兵輔導委員會（下稱退輔會）及公務人員退
    休撫卹基金管理委員會（下稱基金會），在被上訴人空軍司
    令部依據前項聲明作成處分後，應依舊法，給付上訴人依新
    法審定所產生之差額，並自107年7月1日起至清償日止，以
    及上開差額按年息5％計算之利息。經原判決以部分不合法、
    部分無理由駁回，遂提起本件上訴。
二、上訴人起訴主張及被上訴人在原審答辯及聲明，均引用原判
    決所載。
三、原判決駁回上訴人在原審之訴，其理由略以：
㈠、如原判決附表二編號2、20、23、25、40、45、49、66、86、
    89、99、103、104等13人就原判決附表二所示之107年7月26
    日函及所附重新計算表提起訴訟，未經合法提起訴願前置程
    序，其提起撤銷訴訟為不合法，依行政訴訟法第107條第1項
    第10款規定，應予駁回。
㈡、被上訴人空軍司令部重新審查原處分內容，以107年7月26日
    函變更原處分一內容。是上訴人許宏堅等53人爭訟之原處分
    一，既經被上訴人空軍司令部以107年7月26日函撤銷，已不
    存在，欠缺權利保護要件，無訴訟實益，應予駁回。
㈢、新法於106年8月9日制定公布，並自107年7月1日施行，司法
    院作成釋字第781號解釋（下稱釋字第781號解釋）在案。其
    解釋意旨略以：「新法第3條、第26條第2項第1款、第2款、
    第3項、第4項前段及第46條第4項第1款規定，無涉法律不溯
    及既往原則，亦與信賴保護原則、比例原則尚無違背。同條
    例第26條第4項規定，與憲法保障服公職權、生存權之意旨
    尚無違背。同條例第29條第2項規定，無涉法律不溯及既往
    原則及工作權之保障，亦未牴觸比例原則，與憲法保障人民
    財產權之意旨尚無違背。同條例第46條第5項規定，與憲法
    保障財產權之意旨尚無違背。同條例第47條第3項規定，無
    違法律不溯及既往原則，與信賴保護原則及比例原則均尚無
    違背。同條例第54條第2項規定，與受規範對象受憲法保障
    之財產權無涉。」
㈣、上訴人固主張新法與原處分違反憲法上信賴保護原則、法律
    不溯及既往原則、比例原則，並違反憲法所定財產權及生存
    權之保障云云，然依據釋字第781號解釋認新法相關規定並
    未違憲。就原處分及新法第26條第1項至第4項、第46條第1
    項至第4項、第47條第1項至第3項規定（下合稱系爭規定）
    為解決現今軍職人員退伍制度面臨的種種問題並及時減緩急
    迫性財務給付壓力，必須以系爭規定為必要及適度之調整與
    改革，此合乎憲法第23條所定法律保留及比例原則，且與信
    賴保護原則無違，亦不致使軍職人員退伍制度所涉之服公職
    權利之核心領域根本欠缺；其立法目的在於保障軍職人員退
    伍後可領取合理退除給與，進而確保退伍制度永續運作之制
    度性規範，即便將既有制度作了些許修正，其用意仍在落實
    所有軍職人員皆可於退伍後，請領合理之退除給與，是系爭
    規定並無違背憲法所定制度性保障之旨意。系爭規定係將新
    法規適用於舊法規施行期間內已發生，且於新法規施行後繼
    續存在之退除給與法律關係，並非新法規之溯及適用，無涉
    法律不溯及既往原則。按司法院釋字第525號及第717號解釋
    ，對原退除給與作適度之調降係為達成平緩服役年資相同、
    職階亦相同之退伍除役人員，因服役期間之不同，退休所得
    之顯著差異等目的，整體而言，係為追求高於個人信賴利益
    之重要公共利益，且上開規定已設有適度減緩受規範對象之
    生活與財務規劃所受衝擊之措施。是所採手段未逾越必要之
    程度，得認與信賴保護原則、比例原則尚無違背。
㈤、上訴人訴之聲明第2項，上訴人未經申請，即向原審提起本件
    課予義務訴訟，揆諸行政訴訟法第5條、第107條第1項第10
    款規定，其起訴屬不備要件，且其情形不能補正，應予駁回
    。又上訴人訴之聲明第3項是以被上訴人空軍司令部依據上
    訴人訴之聲明第2項作成處分為前提，被上訴人退輔會及基
    金會始有給付之義務。則上訴人訴之聲明第1項、第2項既均
    經原審予以駁回，訴之聲明第3項自亦失所附麗，應一併予
    以駁回等詞，茲為其論據。
四、上訴人上訴意旨略以：
㈠、釋字第781號解釋形式上悖於法定程序，實體解釋內容更有未
    盡符法制之虞，審諸湯德宗大法官於該號解釋所提出之部分
    不同意見書，詳述該解釋逸脫憲法解釋流程，且以「國家就
    是沒錢」作為審查理由，已然悖離正當法律程序。
㈡、參諸吳陳鐶大法官於上開解釋之部分不同意見書，退除給與
    為遞延薪資之給付，屬軍官及士官雇主之國家卻溯及剝奪減
    少，與憲法保障人民服公職權、財產權及國家應對軍人退役
    後之就養予以保障的意旨不合。黃璽君大法官於其部分不同
    意見書亦提及，政府以預算提撥退休撫卹基金，此係共同提
    撥制下政府之法定義務，而非恩給制，且不得以政府預算支
    應為由，輕易減少退役（休）者已取得之退除（撫）給與。
㈢、林俊益大法官於其部分不同意見書亦稱：依一般人民的觀點
    ，「由政府負最後支付保證責任」係指當退休撫卹基金不足
    以支付軍公教人員之退休金時，由政府保證負責支付到底，
    年改三解釋竟認並未排除政府得採行其他因應措施處理基金
    收支不足之情形，果爾，上開法律規定就已不符法律明確性
    原則，蓋人民實無法理解該規定應如此解釋。黃璽君大法官
    之部分不同意見書更稱：此無異於政府得自行免除支付保證
    責任。
㈣、林俊益大法官上開部分不同意見書中提及，在銓敘部核定軍
    公教人員退休或退伍除役之行政處分生效時，軍公教人員之
    退休（伍）金請求權就已經確定，屬已終結之法律關係，年
    改三法自無適用之餘地，強加適用，即有違反法律不溯及既
    往原則。合前所述，釋字第781號解釋於程序上及實體上均
    有違憲之虞，原判決逕以該解釋為據，堪信確有判決違背法
    令，應予廢棄等語。
五、本院查：
㈠、不含上訴人許宏堅等53人之原處分一及原判決附表二編號70
    、72、74、76、94、96、102、105、107、116、117、120、
    122、124所示莊傑翰等14人之原處分二（即不含編號89、99
    ）等合法起訴並經實體審查部分：
　1.經查，上訴人係退伍軍人，經被上訴人空軍司令部核准於10
    7年6月30日前退伍生效，並支領退除給與。新法於107年6月
    21日修正公布全文，被上訴人空軍司令部即依107年7月1日
    施行之新法第26條、第46條等規定，以原處分一及原處分二
    （但不含原判決附表二編號89、99部分之原處分二）重新計
    算上訴人107年7月至117年6月及117年7月起之每月退除給與
    ，為原判決依法確定之事實。上訴人於原審起訴時對於上述
    部分之原處分一、二所為事實之認定及係適用新法之結果本
    身均不爭執，惟爭執原處分所適用之新法相關規定牴觸憲法
    ，致原處分違憲。據此，原判決論明：司法院於108年8月23
    日作成釋字第781號解釋，認定新法第3條、第26條第2項第1
    、2款、第3項、第4項前段及第46條第4項第1款規定，無涉
    法律不溯及既往原則，亦與信賴保護原則、比例原則無違；
    第26條第4項規定，與憲法保障服公職權、生存權之意旨尚
    無違背；第29條第2項規定，無涉法律不溯及既往原則及工
    作權之保障，亦未牴觸比例原則，與憲法保障人民財產權之
    意旨尚無違背；第46條第5項規定，與憲法保障財產權之意
    旨尚無違背；第47條第3項規定，無違法律不溯及既往原則
    ，與信賴保護原則及比例原則均尚無違背；第54條第2項規
    定，與受規範對象受憲法保障之財產權無涉；依憲法第78條
    及司法院釋字第185號解釋意旨，有拘束全國各機關及人民
    之效力，原審即應受解釋意旨拘束。從而原審以上訴人第1
    項聲明所提撤銷訴訟並無理由予以駁回，於法並無不合。
  2.上訴意旨雖主張釋字第781號解釋非但形式上悖於法定程序
    ，實體解釋內容更有未盡符法制之處，並執大法官之部分不
    同意見書為據，指摘原判決違背法令等語。惟按：憲法第78
    條規定：「司法院解釋憲法，並有統一解釋法律及命令之權
    。」第173條規定：「憲法之解釋，由司法院為之。」第171
    條第2項規定：「法律與憲法有無牴觸發生疑義時，由司法
    院解釋之。」第79條第2項規定：「司法院設大法官若干人
    ，掌理本憲法第七十八條規定事項……」是解釋法律牴觸憲法
    而宣告其為無效，乃專屬司法院大法官之職掌。司法院依上
    開規定所為之解釋，有拘束全國各機關及人民之效力，各機
    關處理有關事項，應依解釋意旨為之，違背解釋之判例，當
    然失其效力，亦經司法院釋字第185號解釋宣示在案。上開
    解釋所稱之全國各機關，當然包含法院在內。法官依據法律
    獨立審判，憲法第80條定有明文，故依法公布施行之法律，
    法官應以其為審判之依據，不得認定法律為違憲而逕行拒絕
    適用；又該法律如經司法院作成解釋宣告未違憲，依前段之
    說明，法院亦自應受其拘束，於審理個案時，依解釋意旨為
    之；且於該解釋作成後，如無因憲法或相關法律有所修正，
    或相關社會情事已有重大變更，而有重行認定與判斷之必要
    ，並聲請經司法院再作成變更或補充之解釋，應不許法院或
    其他任何人民或機關持歧異之見解不予遵守。再則，司法院
    大法官審理案件法第14條第1項前段規定：「大法官解釋憲
    法，應有大法官現有總額三分之二之出席，及出席人三分之
    二同意，方得通過。」第17條第1項規定：「大法官決議之
    解釋文，應附具解釋理由書，連同各大法官對該解釋之協同
    意見書或不同意見書，一併由司法院公布之，並通知本案聲
    請人及其關係人。」司法院大法官審理案件法施行細則第16
    條規定：「關於解釋原則及解釋文草案之議決，依本法第14
    條之規定行之。關於案件是否受理及解釋理由書草案文字之
    議決，以出席大法官過半數之同意行之。」第17條第1項第1
    款規定：「關於解釋原則及解釋文草案之可決人數，依下列
    各款之規定：一、憲法解釋及法律是否牴觸憲法之解釋，依
    本法第十四條第一項前段之規定。」第18條規定：「（第1
    項）大法官贊成解釋文草案之原則，而對其理由有補充或不
    同之法律意見者，得提出協同意見書。（第2項）大法官對
    於解釋文草案之原則，曾表示不同之法律意見者，得提出一
    部或全部之不同意見書。……」第20條規定：「（第1項）大
    法官會議通過之解釋文及解釋理由書公布時，應記載解釋文
    通過時之主席及出席大法官之姓名。（第2項）大法官協同
    意見書或不同意見書，除逾期提出或提出後聲明不發表者外
    ，應與前項解釋文及解釋理由書一併公布，並記明提出者之
    姓名。……」可知，司法院大法官所為憲法解釋及法律是否牴
    觸憲法之解釋，其解釋文係經過特別多數決所通過，其解釋
    理由書則係經過普通多數決所通過，參與審理之大法官對於
    該解釋案之共同意見、看法與討論結果，完全呈現在解釋文
    及解釋理由書內；至於個別大法官之意見書，只是其對該號
    解釋所提出之論理補充或表達自己立場之說明，隨同解釋一
    併公布而已，不具有司法院解釋之拘束力，更無從執之以否
    定解釋之效力。司法院於108年8月23日公布釋字第781號解
    釋之解釋文及解釋理由書，係依大法官之多數決而形成，縱
    有個別大法官持不同意見，亦不減損解釋對於全國各機關及
    人民之拘束力，原審及本院均受其拘束，於審理本件時應依
    解釋意旨為之。是上訴意旨以其主觀之見解，指摘遵循釋字
    第781號解釋意旨之原判決為違背法令，自無可採。
㈡、關於撤銷原判決附表二所示許宏堅等53人之原處分一、課予
    義務訴訟，及不含原判決附表二編號89之上訴人賈霈霖之一
    般給付訴訟部分：
　1.按提起行政爭訟，須其爭訟有權利保護必要，即具有爭訟之
    利益為前提。查原判決已論明：如原判決附表二所示上訴人
    許宏堅等53人爭訟之原處分一，經被上訴人空軍司令部以後
    處分撤銷在案，則原處分一已不存在，應認其欠缺權利保護
    必要，並無訴訟實益，而予駁回，核無違誤。另上訴人於原
    審聲明第2項請求被上訴人空軍司令部應依舊法所審定之項
    目及金額，作成給付上訴人退休給與之處分部分，因上訴人
    於第1項聲明既已請求撤銷如該聲明所示之訴願決定及原處
    分，則該訴願決定及原處分如遭撤銷，上訴人於107年7月1
    日前依舊法審定之退休給與處分即回復效力。故其第2項聲
    明再請求被上訴人空軍司令部作成依舊法審定之退休給與處
    分亦無訴訟實益，仍屬欠缺權利保護必要，自應予駁回。原
    判決就前開聲明第2項部分，駁回理由雖有不同，但駁回結
    論並無不合，仍應予維持。
　2.至於上訴人原審聲明第3項請求被上訴人退輔會及基金會給
    付減少退休金之差額部分（不含上訴人賈霈霖），因新法上
    開各規定業經釋字第781號解釋為合憲，被上訴人空軍司令
    部適用有效之新法對上訴人作成原處分，重新審定退休金之
    金額，於法既無不合，則原判決以上訴人訴之聲明第3項是
    以被上訴人空軍司令部依據上訴人訴之聲明第2項作成處分
    為前提，被上訴人退輔會及基金會始有給付之義務，上訴人
    訴之聲明第1項、第2項既均經原審予以駁回，訴之聲明第3
    項自亦失所附麗，應一併予以駁回，自無違誤。
㈢、原判決附表二編號2、20、23、25、40、45、49、66、86、10
    3、104所示關於上訴人許宏堅、許展堂、白忠田、秦志健、
    韓智軍、田宗淵、汪昀道、萬濟人、黃羽瑈、邴國英、張定
    德等11人之107年7月26日函部分：
　　原判決以上訴人許宏堅等如原判決附表二所示編號2、20、2
    3、25、40、45、49、66、86、103、104部分所示之107年7
    月26日函，未經訴願前置程序而提起撤銷訴訟，因而以程序
    不合法駁回其訴。惟查，依起訴狀所載，上列上訴人並未就
    此107年7月26日函及其訴願決定部分起訴，是原判決逕予起
    訴不合法駁回，自係訴外裁判，即有違反行政訴訟法第218
    條準用民事訴訟法第388條所定法院不得就當事人未聲明事
    項為判決之違法。上訴論旨，雖未指摘及此，惟此部分既有
    不當，仍應將此部分原判決予以廢棄，不另為發回之諭知，
    以資適法。
㈣、至於原判決附表二編號99黃騰永所示之原處分二部分，因起
　　訴附件及訴願卷中均未見107年7月26日函之訴願書，原判決
　  就此部分認定未經合法訴願而從程序上予以駁回，應無違誤
　　。
㈤、原判決附表二編號89賈霈霖所示原處分二部分：
　　原判決附表二編號89上訴人賈霈霖所示之原處分二部分，固
    經原判決以未經訴願前置程序提起撤銷訴訟，因而以程序不
    合法駁回其訴。惟查，上訴人賈霈霖已於107年8月21日向被
    上訴人空軍司令部提起訴願，有被上訴人空軍司令部之收文
    章戳可按，且被上訴人空軍司令部亦據以作成108年退決字
    第19022號決定（詳訴願卷第21頁）駁回上訴人賈霈霖之訴
    願，並無原判決所述未經訴願前置程序即提起撤銷訴訟之情
    事，原判決逕以起訴不合法予以駁回，於法自有未合。
㈥、綜上所述，原判決關於駁回上訴人許宏堅、許展堂、白忠田
    、秦志健、韓智軍、田宗淵、汪昀道、萬濟人、黃羽瑈、邴
    國英、張定德等11人就空軍司令部107年7月26日函之撤銷訴
    訟部分，核係訴外裁判，應將其廢棄，不另為發回之諭知。
    又原判決就上訴人賈霈霖原處分二部分之撤銷訴訟，係有誤
    認不備起訴要件之違法，上訴意旨雖未指摘及此，然本院調
    查高等行政法院判決是否違背法令，不受上訴理由拘束（行
    政訴訟法第251條第2項），應認上訴人賈霈霖此部分上訴為
    有理由；基於維護其審級利益，爰將上訴人賈霈霖部分之原
    處分二及關聯之聲明第3項部分予以廢棄發回原審，另為適
    法之裁判。至其餘部分，原判決駁回上訴人在原審之訴，其
    結論於法尚無不合。上訴論旨就此部分仍執前詞，指摘原判
    決違背法令，求予廢棄，為無理由，應予駁回。另原判決附
    表二編號62之訴願決定字號誤植為「107年退決字第10528號
    」，正確文號應修正為「107年退決字第01528號」；又原判
    決附表編號9、編號11至16、編號28、30、33、35、41、42
    、47、51、53、56、58、61、64、67、69、82、84、113、1
    21所示上訴人翁炳榮等26人之被上訴人空軍司令部107年7月
    26日函部分，因未起訴經原審裁判，是不在本件上訴範圍，
    均附此敘明。
六、據上論結，本件上訴一部有理由、一部無理由。依行政訴訟
    法第255條第1項、第256條第1項、第260條第1項、第98條第
    1項前段、第104條、民事訴訟法第79條、第85條第1項前段
    ，判決如主文。
中　　華　　民　　國　　111 　年　　5 　　月　　19　　日
                    最高行政法院第二庭
                        審判長法官  帥　嘉　寶　
                              法官　鄭　小　康
                              法官　李　玉　卿
                              法官　洪  慕  芳
                              法官　林　玫　君

以  上  正  本  證  明  與  原  本  無  異
中　　華　　民　　國　　111 　年　　5 　　月　　19　　日
　　　　　　　　　　　　　　　書記官　邱  鈺  萍